ACORDAO-COMPLETO-2542344

ACÓRDÃO 4475/2022 ATA 29/2022 - SEGUNDA CÂMARA

VISTOS, relatados e discutidos estes autos de pedido de reexame interposto por Waldira Rosane Castro da Silva (XXX.428.070-XX) , servidora aposentado do Tribunal Regional do Trabalho da 4ª Região (RS) , em face do Acórdão 16458/2021-TCU-Segunda Câmara, relator o Ministro-Substituto Marcos Bemquerer Costa, o qual julgou ilegal o ato de aposentadoria do recorrente e negou-lhe registro, em razão da incorporação de parcela relativa à vantagem de "quintos" em fração superior à devida e fez determinações,
ACORDAM os Ministros do Tribunal de Contas da União, reunidos em Sessão da Segunda Câmara, ante as razões expostas pelo Relator, em: 
9.1. com fundamento no art. 48 da Lei nº 8.443/1992 e nos arts. 285, caput, e 286, parágrafo único do RI/TCU, conhecer do recurso de pedido de reexame interposto para, no mérito, negar-lhe provimento;
9.2. dar conhecimento deste acórdão, encaminhando a respectiva cópia, ao Tribunal Regional do Trabalho da 4ª Região (RS) e à Sra. Waldira Rosane Castro da Silva (XXX.428.070-XX) , informando que a presente deliberação, acompanhada do Relatório e do Voto que a fundamenta, está disponível para a consulta no endereço virtual https://www.tcu.gov.br/acordaos.

Pedido de reexame interposto por Waldira Rosane Castro da Silva, ex-servidora do Tribunal Regional do Trabalho da 4ª Região/RS, contra o Acórdão 16.458/2021-TCU-2ª Câmara, que teve como relator o Excelentíssimo Senhor MinistroSubstituto Marcos Bemquerer Costa.

Segunda Câmara

Tribunal Regional do Trabalho da 4ª Região/RS.

3. Interessados/Responsáveis/Recorrentes:
3.1. Recorrente: Waldira Rosane Castro da Silva (XXX.428.070-XX).
3.2. Interessados: Waldira Rosane Castro da Silva (XXX.428.070-XX).

13.1. Ministros presentes: Bruno Dantas (Presidente), Augusto Nardes, Aroldo Cedraz e Antonio Anastasia (Relator).
13.2. Ministros-Substitutos presentes: Marcos Bemquerer Costa e André Luís de Carvalho.

ANTONIO ANASTASIA

Ministro-Substituto Marcos Bemquerer Costa.

Tratam estes autos de pedido de reexame interposto pela Sra. Waldira Rosane Castro da Silva, servidora aposentada do TRT/4ª Região (RS) , em face do Acórdão 16458/2021-TCU-Segunda Câmara (peça 8) , relator o Ministro-Substituto Marcos Bemquerer Costa.
2.	Transcrevo a seguir, com ajustes de forma, a instrução produzida pela Secretaria de Recursos à peça 38, cuja proposta obteve anuência do dirigente da Subnidade (peça 39) , e parecer concordante do Ministério Público junto ao TCU, na pessoa do Procurador Marinus Eduardo de Vries Marsico (peça 40) :
"INTRODUÇÃO 
1.	Trata-se de pedido de reexame interposto por Waldira Rosane Castro da Silva (peças 14 a 20) , ex-servidora do Tribunal Regional do Trabalho da 4ª Região/RS, contra o Acórdão 16458/2021-TCU-Segunda Câmara (peça 8) , que teve como relator o Excelentíssimo Senhor Ministro-Substituto Marcos Bemquerer Costa. 
1.1. 	A deliberação recorrida apresenta o seguinte teor: 
VISTOS, relatados e discutidos estes autos em que se analisa ato de concessão de aposentadoria emitido pelo Tribunal Regional do Trabalho da 4ª Região/RS em benefício da Sra. Waldira Rosane Castro da Silva. 
ACORDAM os Ministros do Tribunal de Contas da União, reunidos em Sessão da 2ª Câmara, ante as razões expostas pelo Relator, e com fulcro nos incisos III e IX do art. 71 da Constituição Federal e nos arts. 1º, inciso V, e 39, inciso II, da Lei 8.443/1992, c/c o art. 259, inciso II, do Regimento Interno/TCU, em: 
9.1.	considerar ilegal a concessão de aposentadoria em favor da Sra. Waldira Rosane Castro da Silva, negando registro ao correspondente ato;  
9.2.	dispensar o ressarcimento das quantias indevidamente recebidas de boa-fé pela interessada, consoante o disposto no Enunciado 106 da Súmula da Jurisprudência do TCU; 
9.3.	determinar ao Tribunal Regional do Trabalho da 4ª Região/RS, no prazo de 15 (quinze) dias a contar da ciência deste Acórdão, que: 
9.3.1. abstenha-se de realizar pagamentos referentes à parcela indevida da rubrica "0085Vantagem Pessoal - Décimos (Vantagem de caráter pessoal - incorporação de quintos/décimos de função) ", relativa à incorporação de "5/10 de FC-4 - Assistente de Chefe de Setor", em decorrência de exercício de função de confiança em períodos anteriores a 8/4/1998 (data de publicação da Lei 9.624/1998) , e recalcule a fração correta de incorporação da aludida vantagem, sujeitando-se a autoridade administrativa omissa à responsabilidade solidária, nos termos do art. 262, caput, do Regimento Interno/TCU; 
9.3.2. dê ciência do inteiro teor desta Deliberação à interessada, alertando-a de que o efeito suspensivo proveniente da interposição de possíveis recursos perante o TCU não a exime da devolução dos valores percebidos indevidamente após a respectiva notificação, caso os recursos não sejam providos, encaminhando a este Tribunal, no prazo de 30 (trinta) dias, comprovante da referida ciência; e 
9.3.3. emita novo ato de concessão de aposentadoria em favor da Sra. Waldira Rosane Castro da Silva e promova seu cadastro no sistema e-Pessoal, livre da irregularidade verificada, sendo submetido a este Tribunal, nos termos da IN TCU 78/2018. (destacamos e sublinhamos) 
HISTÓRICO  
2.	O ato de aposentadoria da recorrente foi julgado ilegal, por incluir a incorporação de parcelas de quintos/décimos, referentes ao exercício de função de confiança posterior ao advento da Lei 9.624/1998. Apesar de a incorporação ter ocorrido com base em decisão judicial transitada em julgado, ainda assim o STF a considera sem amparo legal. 
2.1.	A parcela de R$ 865,04, referente ao exercício da função de "FC-4 Assistente - Chefe de Setor", no período de 26/3/1998 a 21/9/2000, correspondente a 2 anos, 6 meses e 1 dia, se deu com amparo em decisão judicial transitada em julgado, em 30/8/2010, nos autos da Ação Ordinária 2003.71.00.057296-7, movida pelo Sindicato dos Trabalhadores do Poder Judiciário Federal no Rio Grande do Sul (SINTRAJUFE) contra a União (peça 3, p. 4 e 8/12) . Embora tenha sido negado registro ao ato de aposentação, deixou-se de determinar a suspensão do pagamento da vantagem, em consonância com o entendimento do STF adotado no RE 638.115/CE. 
2.2.	Com relação ao pagamento de uma outra rubrica de quintos/décimos, a "0085VANTAGEM PESSOAL - DÉCIMOS (Vantagem de caráter pessoal - incorporação de quintos/décimos de função) ", no valor de R$ 2.119,41 (peça 3, p. 4) , não amparada na referida decisão judicial, observou-se que é composta de uma parcela de R$ 1.492,23, relativa a 5/10 de FC-4, e outra de R$ 627,18, de 4/10 de FC-1 (peça 3, p. 4 e 5) . 
2.3.	A insuficiência de tempo na função de confiança para fazer jus à vantagem de quintos/décimos se verifica na incorporação de FC-4 (valor de R$ 1.492,23) , exercida no período de 2/10/1995 a 25/3/1998 (2 anos, 5 meses e 26 dias) , e de FC-1-Auxiliar Especializado, entre 24/9/1995 e 1/10/1995 (8 dias) , totalizando 30 meses e 4 dias ou 2 anos, 6 meses e 4 dias (peça 3, p. 4 e 5) , o que lhe daria direito a 2/5 ou 4/10 de FC-4, e não a 5/10 como constou do ato concessório.  
2.4.	Assim, foi determinado ao órgão de origem que fizesse cessar o pagamento referente à incorporação de 5/10 de FC-4, em decorrência do exercício de função de confiança em períodos anteriores a 8/4/1998, e recalculasse a fração correta de incorporação da aludida vantagem. 
2.5.	Irresignada, a ex-servidora interpôs o presente pedido de reexame (peças 14 a 20) , cujas argumentações serão abordadas mais adiante. 
ADMISSIBILIDADE 
3. Reitera-se o exame de admissibilidade realizado pelo Sar/Serur (peças 21 e 22) , que opinou pelo conhecimento do recurso, nos termos do artigo 48 da Lei 8.443/1992, c/c os artigos 285 e 286, parágrafo único, do RI/TCU, suspendendo-se os efeitos dos subitens 9.1, 9.3, 9.3.1 e 9.33 do Acórdão 16458/2021-TCU-Segunda Câmara. O Excelentíssimo Senhor Ministro Raimundo Carreiro, mediante despacho de peça 30, concordou com esta unidade técnica.  
EXAME DE MÉRITO 
4. 	Delimitação 
4.1. 	Constitui objeto do presente recurso definir se: 
a)	a decisão da Corte de Contas acerca do pagamento de quintos incorporados após 8/4/1998 afrontou o RE 638.115/CE; 
b)	é regular a incorporação de 5/10 de FC-4 - Assistente - Chefe de Setor, em decorrência do exercício de funções de confiança em períodos anteriores a 8/4/1998. 
5. 	Das parcelas de quintos/décimos incorporadas após 8/4/1998 
5.1. Defende a recorrente a manutenção do pagamento de quintos, decorrentes do exercício de função de confiança após o advento da Lei 9.624/1998, com base nos seguintes argumentos. 
5.2. A incorporação de parcela de quintos/décimos, referentes ao período de 8/4/1998 a 4/9/2001, encontra amparo na decisão judicial transitada em julgado em 30/8/2010, proferida na Ação Ordinária 2003.71.00.057296-7/RS (Justiça Federal da 4ª Região) , movida pelo Sindicato dos Trabalhadores do Judiciário Federal no Rio Grande do Sul (SINTRAJUFE) , tendo a recorrente figurado na listagem dos substituídos pela ação coletiva (peça 14, p. 4-7, e peças 19 e 20) . 
5.3. Conforme a decisão do STF, no julgamento dos embargos com efeitos infringentes no RE 638.115/CE, as vantagens relativas às parcelas de quintos incorporadas com fundamento na MP 2.225/45/2001 estão revestidas de legalidade. Ilegal, portanto, o acórdão da Corte de Contas ao revisar o ato de aposentadoria e determinar a suspensão dos pagamentos decorrentes do ato impugnado, além de contrariar o princípio da segurança jurídica e a coisa julgada (peça 14, p. 7-9) . 
5.4. A observância ao princípio da isonomia impõe à administração pública o dever de conceder o mesmo tratamento a servidores em condições de igualdade. Entretanto, a ser mantida a decisão recorrida, a parte requerente sofrerá discriminação ante outros tantos atos de aposentadoria julgados legais e registrados, em data anterior e posterior à análise de seu ato de aposentação, julgado ilegal, mesmo enquadrado nos moldes do RE 638.115/CE quanto à manutenção do direito à incorporação de quintos até 4/9/2001 para aqueles servidores que possuem decisão judicial transitada em julgado (peça 14, p. 9-11) .     
5.5. Ademais, o art. 23 da Lei 13.655/2018, que incluiu no Decreto-Lei 4.657/1994 disposições sobre segurança jurídica e eficiência na criação e na aplicação do direito público, prevê que a decisão administrativa que estabelecer nova interpretação sobre norma de conteúdo indeterminado deve observar um regime de transição para sua aplicação (peça 14, p. 11-12) . 
5.6. Assim, requer que o recurso seja provido, aplicando-se o entendimento do STF, no RE 638.115/CE, a fim de considerar legal o pagamento dos quintos referentes ao período de 8/4/1998 a 4/9/2001, por ser a recorrente beneficiária de decisão judicial transitada em julgado, bem como que seja declarado legal e registrado o ato de aposentadoria da interessada (peça 14, p. 12) . 
Análise 
5.7. O ato de aposentadoria foi julgado ilegal, por também incluir a incorporação de parcelas de quintos/décimos, referentes ao exercício de função de confiança posterior ao advento da Lei 9.624/1998. Mesmo que a incorporação tenha sido concedida por decisão judicial transitada em julgado, ainda assim o STF a considera sem amparo legal, tendo assegurado somente a continuidade de seu pagamento, nos termos da modulação adotada no RE 638.115/CE. 
5.8. Para comprovar a alegação de que a incorporação de quintos até 4/9/2001 foi concedida com base em decisão judicial transitada em julgado, a recorrente juntou aos autos certidão narratória acerca da Ação Ordinária 2003.71.00.057296-7/RS (Justiça Federal da 4ª Região) , de autoria do SINTRAJUFE, assim como cópia da "Listagem Sindicalizados SINTRAJUFE - Outubro 2003 (peças 19 e 20) . 
5.9. Contudo, a comprovação do trânsito em julgado, por si só, não possui o condão de alterar o julgamento pela ilegalidade do ato de aposentadoria pela Corte de Contas, pois o STF deixou assente que a incorporação de quintos, no período de 8/4/1998 até 4/9/2001, ofende o princípio da legalidade, nos termos da tese firmada em sede de repercussão geral, Tema 395.  
5.10. Cumpre mencionar que o TCU tem posicionamento do Plenário de como os órgãos jurisdicionados devem proceder em relação às parcelas de quintos/décimos de funções comissionadas exercidas entre 8/4/1998 a 4/9/2001, conforme o Acórdão 1255/2020-TCU-Plenário (Relator Ministro-Substituto Marcos Bemquerer Costa) a seguir transcrito no que é pertinente: 
9.2. com a finalidade de orientar o tratamento do tema relacionado ao pagamento da rubrica de "opção" do art. 2º da Lei 8.911/1994 e à incorporação de "quintos", dar ciência ao Senado Federal de que: 
9.2.1. é vedado o pagamento das vantagens decorrentes do art. 193 da Lei 8.112/1990, inclusive o pagamento parcial da remuneração do cargo em comissão ("opção") , aos servidores que implementaram os requisitos de aposentadoria após 16/12/1998, data de publicação da Emenda Constitucional 20, que limitou o valor dos proventos à remuneração do cargo efetivo no qual se deu a aposentadoria, conforme o Acórdão 1599/2019-TCU-Plenário (rel. min. Benjamin Zymler) ; 
9.2.2. deve-se verificar a origem do pagamento de "quintos", se advindos de decisão judicial transitada em julgado ou não ou ainda de decisão administrativa e, na hipótese em que não houver decisão judicial passada em julgado ou quando se tratar de decisão administrativa, a vantagem de "quintos" incorporada com fulcro em funções comissionadas exercidas entre 8/4/1998 a 4/9/2001 deve ser destacada e transformada em "parcela compensatória" a ser absorvida por reajustes futuros concedidos nos proventos, na linha da solução definitiva da controvérsia conferida à matéria pela Suprema Corte, por meio do RE 638.115/CE, e consoante o Acórdão 442/2020-TCU-Segunda Câmara (rel. min. subst. Marcos Bemquerer Costa) ; (destacamos) 
5.11. Convém ressaltar que mesmo nas situações em que as parcelas de quintos/décimos foram incorporadas após 8/4/1998, com base em decisão judicial transitada em julgado, o ato concessório de aposentadoria é ilegal e não é registrado. O provimento judicial somente impede a suspensão dos pagamentos das parcelas indevidas. Acerca da questão, cabe trazer à baila excerto do voto condutor do Acórdão 3842/2020-TCU-Primeira Câmara (Relator Ministro Walton Alencar Rodrigues) : 
A esta altura, todavia, nova decisão do STF, proferida em embargos de declaração com efeitos infringentes, opostos no âmbito do mesmo RE 638.115, alterou o entendimento até então tranquilamente adotado. Em 18/12/2019, o Plenário do STF modulou os efeitos da decisão para, no que interessa a estes autos, acolher parcialmente os embargos de declaração, com efeitos infringentes, e "reconhecer indevida a cessação imediata do pagamento dos quintos quando fundado em decisão judicial transitada em julgado". 
A decisão divulgada no sítio eletrônico do STF não afasta a ilegitimidade do pagamento dos quintos nas condições anteriormente descritas, mas modula efeitos para os que os recebem por força de decisão judicial, transitada ou não em julgado, e de decisão administrativa. 
Feita tal distinção e devidamente caracterizada inadequação do benefício aos dispositivos legais aplicáveis à matéria, é certo que o recente julgado do STF não pode compelir esta Casa, cuja competência de apreciar a legalidade de atos de pessoal foi atribuída pela própria Constituição Federal (art. 71, inciso III) , a contrariar suas convicções, a jurisprudência consolidada dos tribunais superiores e os fatos consignados nos autos, para registrar ato de pessoal manifestamente irregular, salvo na esporádica hipótese de trânsito em julgado de processo em que o TCU foi parte e que teve por finalidade específica o respectivo registro (vide MS 23.665/DF e MS 22.009/MG) , que não é o caso destes autos. 
Todavia, sem transgredir frontalmente o provimento jurisdicional, não há como a Universidade Federal de Santa Maria promover a cessação dos pagamentos, apesar do desequilíbrio que causam ao sistema previdenciário. 
Em circunstâncias análogas, este Tribunal tem considerado ilegais e negado registro aos atos de aposentadoria que contêm parcelas conferidas pelo Judiciário em contrariedade com o entendimento do TCU, sem, contudo, determinar a suspensão do pagamento nem informar sobre a possibilidade de edição de novo ato eivado das irregularidades. Nesse sentido, cito, entre outros, os Acórdãos 1.910/2004 e 11.079/2019, da 1ª Câmara, 5.797/2014, da 2ª Câmara, e 1.857/2003, do Plenário. 
O julgamento pela ilegalidade sem suspensão do pagamento consolidou-se no TCU na esteira de um sem número de decisões do STF, entre as quais as proferidas no âmbito dos Mandados de Segurança 23.758, 24.529, 24.569, 24.939, 25.460, 26.086, 26.088, 26.132, 26.156, 26.186, 26.228, 26.271, 26.387, 26.408, 26.443, 27.374, 27.551, 27.575, 27.649, 27.732, 23.665 e 33528. Do último, transcrevo o trecho a seguir: 
"E que o fundamento em que se apoia a pretensão mandamental ora em exame tem o beneplácito da jurisprudência do Supremo Tribunal Federal, que, em sucessivos precedentes, tem reconhecido, quer em decisões monocráticas, quer em julgamentos colegiados, ser integralmente oponível ao E. Tribunal de Contas da União a autoridade da coisa julgada, cuja eficácia subordinante, desse modo, não poderá ser transgredida por qualquer órgão estatal, inclusive pela própria Corte de Contas. 
 (...) 
Vê-se, pois, que o E. Tribunal de Contas da União não dispõe, constitucionalmente, de poder para rever decisão judicial transitada em julgado (RTJ 193/556-557, Rel. Min. CARLOS VELLOSO) nem para determinar a suspensão de benefícios garantidos por sentença impregnada da autoridade da coisa julgada (AI 471.430-AgR/DF, Rel. Min. EROS GRAU) , ainda que o direito reconhecido pelo Poder Judiciário não tenha o beneplácito da jurisprudência prevalecente no âmbito do Supremo Tribunal Federal, pois a 'res judicata', em matéria civil, só pode ser legitimamente desconstituída mediante ação rescisória:" 
Ao deixar de determinar a suspensão do pagamento, o TCU evita que o jurisdicionado seja forçado a escolher entre obedecer à sua ordem, sujeitando-se a detenção, multa e prisão em flagrante por descumprimento de decisão judicial, e ignorá-la, sujeitando-se à multa do art. 58 da Lei 8.443/1992. 
Ante o exposto, julgo ilegais os atos de concessão inicial e de alteração de aposentadoria de Nelcindo Nascimento Terra, nego-lhes registro e VOTO no sentido de que o Tribunal adote a deliberação que ora submeto à apreciação deste Colegiado". 
5.12. Essa matéria foi detidamente analisada no voto condutor da deliberação recorrida (peça 9, p. 1-2, itens 7 a 12) , que acolheu os pareceres emitidos nos autos no sentido de julgar ilegal o ato de aposentadoria mas sem determinar a suspensão do pagamento da vantagem, uma vez que a interessada pode continuar a receber os quintos posteriores a 8/4/1998 com base na ação judicial de autoria do SINTRAJUFE, acima referida, nos moldes do RE 638.115/CE. 
5.13. 	Diante disso, opina-se pela rejeição dos argumentos apresentados. 
6. Da incorporação de 5/10 de FC-4 decorrentes do exercício de funções de confiança anteriormente a 8/4/1998 
6.1. Aduz-se a legalidade da incorporação de 5/10 de FC-4 (Assistente - Chefe de Setor) , com base nos seguintes argumentos. 
6.2. A recorrente transcreve manifestação da Seção de Funções Comissionadas do TRT4, nos autos do PROAD 4958/2020 (peça 18) , de onde se extrai as seguintes informações (peça 14, p. 3) :  
Cumpre informar que na aba Funções Exercidas dos atos de aposentadoria do sistema e-Pessoal do TCU, os períodos exercidos são preenchidos de acordo com as rubricas da folha de pagamento. Segundo a Secretaria de Orçamento e Finanças - SECOF (fl. 62) , dentre as vantagens que a servidora recebia na atividade, estavam incluídas: "Vantagem Pessoal Décimos 5/10 FC-4 (Assistente - Chefe de Setor) e 4/10 FC-1 (Auxiliar Especializado) " (rubrica 0085) e "VPNI-Quintos Ativo Decisão Judicial, 1/10 FC-4 (Assistente - Chefe de Setor) e Atualização de 4/10 FC-1 para FC-4" (rubrica 0042) . 
 (...) 
Efetivamente, o lançamento do tempo total de 2 anos 6 meses e 4 dias lançado na rubrica 0085 para a Função Incorporada FC-4 - Assistente Chefe de Setor - 5/10, pelas funções exercidas de FC-4 - Assistente Chefe de Setor no período de 2/10/1995 a 25/3/1998 (2 anos 5 meses e 26 dias) e de FC-1 - Auxiliar Especializado no período de 24/9/1995 a 1/10/1995 (8 dias) das fls. 
87-88, está incorreto, mas, à época, o sistema não admitia que se fizesse de outra forma. 
 (...) 
Cabe relatar ainda que, atualmente, o Sistema e-Pessoal já permite lançamentos concomitantes que, apesar de continuarem aparecendo como pendência, possibilitam a apresentação de justificativa, inclusive com a anexação da ficha de incorporações. 
6.3. Assim, a partir das explicações trazidas pela administração do TRT4, depreende-se sanado o aparente erro constado pela Corte de Contas quanto à forma como se deu a incorporação desses quintos (peça 14, p. 2-4) . 
Análise 
6.4. Mediante o Ofício Seaudi 56/2021, a Secretaria de Auditoria do TRT4 encaminhou a esta Corte de Contas os seguintes esclarecimentos (peça 25, p. 1-2) : 
Em atendimento ao item 9.3.1 do referido acórdão, a Seção de Aposentadorias e Pensões esclareceu que no início da utilização do Sistema e-Pessoal para confecção e envio de atos para apreciação pelo Tribunal de Contas da União, como previsto na Instrução Normativa TCU  78/2018, o preenchimento do campo Funções Exercidas não admitia o lançamento de tempo/função repetido, pois o sistema acusava que havia concomitância e não possibilitava a justificativa e sequer o envio do ato à Secretaria de Auditoria, diante da presença de pendência impeditiva. 
Ressaltou que à época em que foi cadastrado o ato da interessada, não havia como lançar 5/10 na rubrica 0085 (Vantagem Pessoal Décimos) e 5/10 na rubrica 0042 (VPNI - Quintos ativos Decisão Judicial) , sem lançar períodos concomitantes, haja vista que cada ano de função exercida corresponde a 2/10. Apontou que para enviar o ato da servidora, foi necessário dividir o período incorporado entre as rubricas, acarretando que o período fosse lançado de forma incorreta. Informou, ainda, que atualmente o sistema e-Pessoal permite lançamentos concomitantes que, apesar de continuarem aparecendo como pendência, possibilitam a apresentação de justificativa, inclusive com a anexação da ficha de incorporações. 
Por fim, ponderou que a incorporação da função FC-4 - Assistente - Chefe de Setor, percebida nos proventos de aposentadoria da interessada sob a rubrica 0085, está correta, conforme ficha de incorporação elaborada pela Seção de Funções Comissionadas (documento anexo) . Por essa razão, o ato de aposentadoria da servidora foi refeito com a retificação dos períodos de exercício das funções no campo Funções Exercidas, acompanhados das devidas justificativas, para submetê-lo a novo julgamento pelo Tribunal de Contas da União. 
6.5. Como se pode ver, a apreciação do ato de concessão de aposentadoria da recorrente baseou-se em informações incorretas quanto à incorporação de quintos antes de 8/4/1998.  
6.6. Segundo o órgão de origem, o ato de aposentação foi refeito com a retificação dos períodos de exercício das funções, com as devidas justificativas, para submetê-lo a novo julgamento do TCU.  
6.7. Assim, entende-se que não cabe dar provimento ao presente recurso, até mesmo porque o ato de peça 3 também padece de ilegalidade no que se refere à incorporação de quintos após 8/4/1998. 
CONCLUSÃO 
7.	Da análise de mérito, conclui-se, relativamente à parcela "quintos", que  
a)	a decisão da Corte de Contas acerca do pagamento de quintos incorporados após 8/4/1998 não afrontou o RE 638.115/CE; 
b)	a incorreção das informações lançadas no sistema e-Pessoal prejudicou o exame da regularidade da incorporação de 5/10 de FC-4 - Assistente - Chefe de Setor, em decorrência do exercício de funções de confiança em períodos anteriores a 8/4/1998. 
7.1. 	Por conseguinte, deve-se negar provimento ao presente recurso. 
PROPOSTA DE ENCAMINHAMENTO 
8. Ante o exposto, submetem-se os autos à consideração superior, propondo-se, com fundamento no art. 48 da Lei 8.443/1992: 
a)	conhecer do recurso e, no mérito, negar-lhe provimento; 
b)	informar à recorrente e demais interessados do acórdão a ser proferido, destacando que o relatório e o voto que o fundamentam podem ser acessados por meio do endereço eletrônico www.tcu.gov.br/acordaos".
É o relatório.

Felipe Néri Dresch da Silveira (33.779/OAB-RS), representando Waldira Rosane Castro da Silva.

Procurador Marinus Eduardo De Vries Marsico.

APOSENTADORIA. INCORPORAÇÃO DE QUINTOS RELATIVOS A FUNÇÕES EXERCIDAS POSTERIORMENTE A 8/4/1998. TEMPO INSUFICIENTE EM FUNÇÃO DE CONFIANÇA OU CARGO EM COMISSÃO PARA DIREITO À VANTAGEM DE QUINTOS INCORPORADA INDEVIDAMENTE EM FRAÇÃO MAIOR DO QUE A DEVIDA. NEGATIVA DE REGISTRO. ILEGALIDADE. PEDIDO DE REEXAME. EXISTÊNCIA DE DECISÃO JUDICIAL TRANSITADA EM JULGADO QUE BENEFICIA A INTERESSADA: DECISÃO RECORRIDA JÁ ASSEGUROU A MANUTENÇÃO DOS PAGAMENTOS. PERSISTÊNCIA DA IRREGULARIDADE E DA NEGATIVA DE REGISTRO. NEGATIVA DE PROVIMENTO.

APOSENTADORIA (APOS)

Secretaria de Recursos (Serur); Secretaria de Fiscalização de Integridade de Atos e Pagamentos de Pessoal e de Benefícios Sociais (Sefip).

Inicialmente, registro que atuo nestes autos em sucessão ao Ministro Raimundo Carreiro (art. 153 do RI/TCU) , sorteado na forma do inciso I do art. 154 do RI/TCU e arts. 21 e 22 da Resolução TCU nº 175/2005 (peça 23) .
2.	Em análise pedido de reexame interposto pela Sra. Waldira Rosane Castro da Silva, servidora aposentada do Tribunal Regional do Trabalho da 4ª Região (RS) , em face do Acórdão 16458/2021-TCU-Segunda Câmara (peça 8) , relator o Ministro-Substituto Marcos Bemquerer Costa, o qual julgou ilegal o ato de aposentadoria da recorrente e negou-lhe registro, em razão do percebimento indevido de parcela relativa à vantagem de "quintos", e fez determinações.
3.	Presentes os requisitos de admissibilidade previstos no art. 48 da Lei 8.443/1992, cumpre conhecer do recurso, em ratificação ao despacho de peça 30.
4.	No apelo recursal, o recorrente alega ter havido afronta do acórdão recorrido ao julgamento do RE 638.115/CE do Supremo Tribunal Federal, visto ter sido beneficiado por decisão judicial transitada em julgado que lhe asseguraria a incorporação de quintos decorrente do exercício de função comissionada e/ou cargo em comissão, no período entre 8/4/1998 a 4/9/2001. Aponta ainda ser regular a incorporação de 5/10 de FC-4 - Assistente - Chefe de Setor, em decorrência do exercício de funções de confiança em períodos anteriores a 8/4/1998.
5.	A Serur, com anuência do MP/TCU, conforme a instrução transcrita no relatório precedente, manifesta-se pela rejeição dos argumentos deduzidos e pela manutenção do acórdão recorrido. Aduz que a decisão recorrida já reconheceu a existência de decisão judicial transitada em julgado, que garantiu a manutenção dos pagamentos de "quintos" relativos a funções exercidas posteriormente a 8/4/1998 sem qualquer redução. E que a apreciação do ato de aposentadoria baseou-se em informações incorretas quanto à incorporação de quintos anteriormente a 8/4/1998, o que já foi reconhecido pelo próprio órgão de origem.  
6.	Acompanho o pronunciamento da Serur, que contou com a anuência do representante do Parquet especializado.
7.	É sabido que o Supremo Tribunal Federal (STF) , por ocasião do julgamento do Recurso Extraordinário 638.115 (Relator Ministro Gilmar Mendes) , fixou tese de repercussão geral no sentido da antijuridicidade da incorporação de quintos (Tema 395) , posteriormente convertidos em Vantagem Pessoal Nominalmente Identificada/VPNI pelo art. 62-A da Lei 8.112/1990, em razão do exercício de função comissionada no período posterior a 8/4/1998, coma fixação da seguinte tese: 
"Ofende o princípio da legalidade a decisão que concede a incorporação de quintos pelo exercício de função comissionada no período de 8/4/1998 até 4/9/2001, ante a carência de fundamento legal."
8.	Ato contínuo, nos autos do referido recurso extraordinário, o Supremo rejeitou em 29/6/2020, os derradeiros embargos opostos contra o acórdão do Plenário daquele Tribunal, em decisão de 18/12/2019, o que motivou o trânsito em julgado da decisão em 17/9/2020, com a seguinte modulação de efeitos:
	i) com relação às verbas de quintos incorporadas por força de decisão judicial transitada em julgado, há impedimento para sustação dos pagamentos, ainda que realizados no período compreendido entre 8/4/1998 e a edição da Medida Provisória MP 2.225-48/2001;
	ii) nos casos das verbas pagas durante o referido interstício em razão de decisão judicial não transitada em julgado e por decisão administrativa, o pagamento das parcelas deve ser mantido ("parcela compensatória") até a sua absorção integral por eventuais reajustes futuros concedidos aos servidores.
9.	O TCU incorporou o entendimento consolidado pela Corte Suprema, dentre outros, por meio dos Acórdão 11565/2020-TCU-Segunda Câmara, de minha relatoria, 3.243/2020-TCU-Plenário, rel. Min. Walton Alencar e 3.226/2020-TCU-Plenário, rel. Min. Benjamin Zymler.
10.	De fato, a decisão recorrida já reconheceu que a servidora aposentada se beneficiou de decisão judicial transitada em julgado, nos autos do processo nº 2003.71.00.057296-7/RS (Justiça Federal da 4ª Região) , cuja ação foi ajuizada pelo Sintrajufe (peças 19 e 20) . Referida decisão judicial assegurou o pagamento das parcelas incorporadas em razão de funções exercidas entre 8/4/1998 e a edição da Medida Provisória MP 2.225-48/2001 sem qualquer compensação ou subtração.
11.	A decisão do TCU sob análise tão somente determinou a correção dos pagamentos relativos à parcela indevida da rubrica "0085Vantagem Pessoal - Décimos (Vantagem de caráter pessoal - incorporação de quintos/décimos de função) ", pertinente à incorporação de "5/10 de FC-4 - Assistente de Chefe de Setor", em decorrência de exercício de função de confiança em períodos anteriores a 8/4/1998, e absteve-se de qualquer determinação para suspensão dos pagamentos incorporados por força da decisão judicial, verbo ad verbum:
	"9.1.	considerar ilegal a concessão de aposentadoria em favor da Sra. Waldira Rosane Castro da Silva, negando registro ao correspondente ato;  
9.2.	dispensar o ressarcimento das quantias indevidamente recebidas de boa-fé pela interessada, consoante o disposto no Enunciado 106 da Súmula da Jurisprudência do TCU; 
9.3.	determinar ao Tribunal Regional do Trabalho da 4ª Região/RS, no prazo de 15 (quinze) dias a contar da ciência deste Acórdão, que: 
9.3.1. abstenha-se de realizar pagamentos referentes à parcela indevida da rubrica "0085Vantagem Pessoal - Décimos (Vantagem de caráter pessoal - incorporação de quintos/décimos de função) ", relativa à incorporação de "5/10 de FC-4 - Assistente de Chefe de Setor", em decorrência de exercício de função de confiança em períodos anteriores a 8/4/1998 (data de publicação da Lei 9.624/1998) , e recalcule a fração correta de incorporação da aludida vantagem, sujeitando-se a autoridade administrativa omissa à responsabilidade solidária, nos termos do art. 262, caput, do Regimento Interno/TCU"; 
12	Ainda segundo informações do próprio TRT 4ª Região, o ato de aposentadoria da servidora foi refeito com a retificação dos períodos de exercício das funções no campo Funções Exercidas, acompanhados das devidas justificativas, para submetê-lo a novo julgamento pelo Tribunal de Contas da União (peça 25, p. 2) .
13	Por esses motivos não merecem prosperar as alegações recursais da interessada, devendo o presente recurso ser conhecido para, no mérito, ser-lhe negado provimento, para que se mantenham os exatos termos do Acórdão 16458/2021-TCU-Segunda Câmara.
14.	Do exposto, VOTO por que seja aprovado o Acórdão que ora submeto a este Colegiado.
TCU, Sala das Sessões Ministro Luciano Brandão Alves de Souza, em 23 de agosto de 2022.
ANTONIO ANASTASIA 
Relator